---
title: "Apis Digital Gob"
lang: es
author: "José Burgos"
date: "2025-07-05"
draft: true
date-format: medium
categories: ["httr", "Apis", "highcharter"]
format:
  html:
    toc: true
    toc-location: right
    toc-title: Contenido
    message: false
    warning: false
    code-fold: true
    code-block-bg: true
    code-summary: "Show the code"
    smooth-scroll: true
    code-copy: hover
    highlight-style: github
---

En esta ocasión descargaremos los precios de los combustibles de República Dominicana a través de la API disponible en el portal de datos abiertos del gobierno dominicano. Utilizaremos el paquete `httr` para realizar la petición a la API y la función `cbind_rows` de `dplyr` para convertir la lista de resultados en un *data frame*.

Los precios de los combustibles se actualizan cada semana, por lo que la información tiene una frecuencia semanal. El precio se publica los viernes, pero entra en vigencia a partir de la medianoche, de manera que la observación corresponde al sábado de cada semana. Por lo tanto, si queremos obtener los precios de los combustibles para una fecha específica, debemos asegurarnos de que esa fecha sea un sábado.

## ¿Qué son y cómo funcionan las APIs?

Las APIs (Application Programming Interfaces) son conjuntos de reglas y protocolos que permiten la comunicación entre diferentes aplicaciones. En el caso de las APIs web, estas permiten que una aplicación pueda solicitar datos a otra aplicación a través de internet.

En R, las APIs se pueden utilizar para obtener datos de diferentes fuentes, como bases de datos, servicios web, etc. Para utilizar una API en R, se necesita conocer la URL de la API y los parámetros que se deben enviar en la solicitud.

### Función y paquetes

La función `GET` del paquete `httr` se utiliza para realizar una solicitud HTTP GET a una URL específica. Esta función devuelve un objeto de respuesta que contiene el contenido de la respuesta, el código de estado HTTP y otros metadatos.

**Pasos:**

1.  Instalar y cargar los paquetes necesarios.
2.  Realizar la solicitud a la API utilizando la función `GET`.
3.  Extraer el contenido de la respuesta utilizando la función `content`.
4.  Acceder a los datos específicos de la respuesta.
5.  Convertir la respuesta de lista a un *data frame*.

```{r}
# Necesitamos realizar la consulta con la fecha:
date <- "2023-10-01" # Fecha de los precios de los combustibles
link <- paste0("https://api.digital.gob.do/v1/fuels?date=", date)

# Hacemos la solicitud a la API de la DGII
precios <- httr::GET(link)

# Extraemos el contenido de la solicitud
respuesta <- httr::content(x = precios) # Esto devuelve un objeto de tipo lista

# Accedemos a la sección de datos
resultados <- respuesta[["data"]] # El resultado es una lista de precios de combustibles
```

En el código anterior, primero definimos la fecha para la cual queremos obtener los precios de los combustibles. Luego, construimos la URL de la API utilizando esa fecha. A continuación, utilizamos la función `GET` del paquete `httr` para realizar la solicitud a la API. Finalmente, extraemos el contenido de la respuesta y accedemos a los datos específicos que nos interesan.

El resultado es una lista con la siguiente estructura:

```{r}
resultados[[1]]
```

La lista contiene información sobre los precios de diferentes combustibles, incluyendo el nombre del combustible, el precio por galón y la fecha de actualización.

Ahora convertiremos esta lista en un *data frame* para facilitar su análisis. Utilizaremos la función `bind_rows` del paquete `dplyr` para combinar los elementos de la lista en un único *data frame*.

```{r}
combustibles <- dplyr::bind_rows(resultados) # Convertimos la lista en un data frame

combustibles |> 
  dplyr::glimpse()
```

Si queremos ir un paso más allá, podemos crear una función que nos permita obtener los precios de los combustibles para cualquier fecha que indiquemos.

#### Creando una función para obtener precios de combustibles

```{r}
get_combustibles <- function(date) {
  link <- paste0("https://api.digital.gob.do/v1/fuels?date=", date)
  
  precios <- httr::GET(link)
  respuesta <- httr::content(x = precios)
  resultados <- respuesta[["data"]]
  combustibles <- dplyr::bind_rows(resultados)
  
  return(combustibles)
}
```

Si utilizamos la función `get_combustibles` con una fecha que no coincide con un sábado, la API devolverá los datos más cercanos a esa fecha. Por ello, es recomendable asegurarnos de que la fecha que pasamos a la función sea el sexto día de la semana. Para obtener un histórico de precios de los combustibles podemos generar una secuencia de fechas semanales.

Crearemos una función que nos devuelva una fecha a partir del primer sábado de enero de un año. Después, utilizaremos esta función para generar una secuencia de fechas semanales y aplicaremos `get_combustibles` a cada una de ellas para obtener los precios correspondientes.

```{r}
library(dplyr)
 # Calcula el primer sábado de enero de cada año
get_first_friday <- function(year) {
  first_week <- as.Date(paste0(year, "-01-01")) + 
    (6 - as.POSIXlt(paste0(year, "-01-01"))$wday)
  
  return(first_week)
}

fechas <- seq(
  get_first_friday(2013), 
  Sys.Date(), 
  by = "week" # Generamos una secuencia de fechas semanales
) 

combustibles <- lapply(fechas, get_combustibles) # Aplicamos la función a cada fecha
# Convertimos la lista de data frames en un único data frame
historico_fuels <- dplyr::bind_rows(combustibles) # Unimos todos los data frames en uno solo

# Vamos a obtener el precio de la última semana de cada mes:
combustibles_months <- historico_fuels |>
  mutate(
    fecha = as.Date(date), # Convertimos la columna fecha a tipo Date
    price = as.numeric(price) # Convertimos la columna price a tipo numérico
  ) |> 
  group_by(
    fecha = lubridate::floor_date(fecha, "month"),
    name # Agrupamos por mes y nombre del combustible
  ) |> 
  slice_tail(n = 1) |> # Obtenemos el precio de la última semana de cada mes
  ungroup()
```

#### Visualización de los precios de los combustibles

```{r}
# Vamos a crear gráficos con highcharter
plot_highchart_combustibles <- function(
    data, 
    combustibles = c("Gasolina Premium", "Gasoil Óptimo"),
    type = "spline"
  
  ) {
  data |> 
    dplyr::filter(name %in% combustibles) |> 
    dplyr::mutate(date = as.Date(date)) |>
    # dplyr::arrange(date) |>             
    highcharter::hchart(
      type,
      highcharter::hcaes(x = date, y = price, group = name)) |>
    highcharter::hc_title(text = "Evolución de precios de combustibles") |>
    highcharter::hc_subtitle(text = "República Dominicana") |>
    highcharter::hc_xAxis(
      type  = "datetime",
      title = list(text = "Fecha")
    ) |> 
    highcharter::hc_yAxis(
      title  = list(text = "Precio (RD$)"),
      labels = list(format = "{value:,.2f}")
    ) |> 
    highcharter::hc_tooltip(
      shared      = TRUE,
      xDateFormat = "%b %Y",
      pointFormat = "<span style=\"color:{series.color}\">\u25CF</span>
                     {series.name}: <b>${point.y:.2f}</b><br/>")
}

```

Para visualizar los precios de los combustibles, utilizaremos la función `plot_highchart_combustibles`, que nos permitirá crear gráficos interactivos utilizando el paquete `highcharter`. A continuación, mostramos un ejemplo de cómo utilizar esta función para visualizar los precios de la Gasolina Premium y el Gasoil Óptimo.

```{r}
plot_highchart_combustibles(
  combustibles_months
)
```

Esta función recibe como entrada un *data frame* con los precios de los combustibles y genera un gráfico interactivo que muestra su evolución a lo largo del tiempo. Puedes personalizar los combustibles que deseas visualizar y el tipo de gráfico (por defecto se utiliza un gráfico de líneas).

## Conclusión

En este artículo, hemos explorado cómo utilizar las APIs para obtener datos de precios de combustibles en República Dominicana. Hemos aprendido a realizar solicitudes a una API, extraer y manipular los datos, y finalmente, visualizarlos utilizando gráficos interactivos.

Este proceso nos permite acceder a información actualizada y relevante de manera eficiente, lo que es fundamental para el análisis de datos en tiempo real. Las APIs son herramientas poderosas que facilitan la integración de datos externos en nuestros proyectos de análisis y visualización.
