---
title: "Gráficos elegantes"
author: "José Burgos"
date: "2024-12-21"
output: html_document
---

```{r setup, include=FALSE}
knitr::opts_chunk$set(echo = TRUE)
```

## Introducción

Pocas personas no prefieren dedicarle tiempo a la elegancia de un gráfico a la hora de hacer análisis en \`Rstudio\`, y lo entiendo, mejorar la estética en un gráfico de rstudio, especialmente con ggplot2, conlleva un tiempo que las personas no quieren perder. En este blog empezare a publicar algunas cambios que podemos hacer en un gráfico, para que puedan utilizar en sus reportes.

```{r message=FALSE, warning=FALSE}
library(tidyverse)
pib_gasto <- bcdata::get_pib_gasto() 

exportaciones_importaciones <-  pib_gasto |> 
  filter(
    partida %in% c("Exportaciones", "Importaciones")
  )
```

```{r}

plot_bas_exp_impor <- exportaciones_importaciones |> 
  ggplot() +
  geom_line(aes(fecha, monto, color = partida)) +
  labs(
    title = "Exportaciones e importaciones en República Dominicana",
    subtitle = "En millones de pesos (RD$)",
    caption = "Fuente: BCRD", 
    color = NULL
  ) +
  theme_minimal() +
  theme(axis.title = element_blank())
```

```{r}
plot_bas_exp_impor
```
